臺灣臺中地方法院刑事判決　　　　　　　100年度訴字第270號
公　訴　人　臺灣臺中地方法院檢察署檢察官
被　　　告　陳誌隆
上列被告因偽證案件，經檢察官提起公訴(99年度偵字第26861號
)，本院判決如下：
    主    文
陳誌隆犯偽證罪，處有期徒刑伍月。
    犯罪事實
一、陳誌隆因陳進雄之友人楊昇凱，於民國93年3月20日下午4時
    許，與沈明賢、黃章典發生行車糾紛，致有口角。楊昇凱即
    撥打電話予陳進雄，並謀議傷害沈明賢、黃章典，而約定於
    台一線省道往臺南市方向之7-11超商前會合。之後，陳進雄
    單獨將傷害犯意提升為殺人犯意，攜帶手槍、子彈，並請陳
    誌隆駕駛車牌號碼8R-9092號自小客車搭載其前往支援楊昇
    凱。嗣於93年3月20日下午5時10分許，黃章典駕駛車牌號碼
    N6-4 689號自小客車，搭載沈明賢(坐於副駕駛座)，行駛至
    臺南縣(現改制為臺南市，下同)六甲鄉龜港村80巷20號之8
    前方交岔路口，而陳誌隆所駕駛之上開車輛，則尾隨於黃章
    典車輛之後，陳進雄見狀，即取出前揭槍彈，朝黃章典與沈
    明賢之上開車輛射擊，並射穿該車後擋風玻璃，且貫穿駕駛
    座上黃章典之太陽穴，造成黃章典當場死亡。詎陳誌隆明知
    陳進雄當時係持槍朝黃章典及沈明賢共乘之車輛開槍，並非
    朝車輛輪胎射擊，且此事實亦業據陳誌隆於93年4月2日警詢
    、臺灣臺南地方法院檢察署檢察官93年度偵字第3800號案件
    偵查中、臺灣臺南地方法院94年度重訴字第10號案件準備程
    序中以被告身分供述明確。然陳誌隆明知具結作證之證人，
    依法有據實陳述之義務，不得為匿、飾、增、刪之虛偽陳述
    之情形下，竟為維護陳進雄，於99年10月14日上午9時35分
    許，在臺灣高等法院臺中分院第22法庭，於該院99年度上重
    更(二)字第22號陳進雄殺人案件(下稱前案)行審判程序，詰
    問陳誌隆有關陳進雄於前開案發當時，究竟持槍朝黃章典及
    沈明賢所共乘之車輛開槍，或朝輪胎射擊等與案情有重要關
    係之事實，基於偽證之犯意，供前具結，虛偽證稱：「(審
    判長問：你能否將當時你搭載陳進雄跟在那部深色車輛後面
    之後發生的事情說明？)那天我就跟在那台深色車子的後面
    ，後來前面那台車子停下來，然後我就看陳進雄從腰部中間
    拔槍出來，我嚇一跳說你要幹嘛，結果他就朝前面的地下一
    直開槍。他並沒有下車是將窗戶打開，然後從窗戶旁邊伸手
    朝地下出去開槍的。」、「(審判長問：你剛說這時候陳進
    雄從腰間拔出一支槍來，你嚇了一跳。但是他沒有下車，然
    後他手直接伸到窗戶外面開槍。這時他是坐在哪個位置？)
    駕駛座旁邊，也就是右前座。他是朝地上開槍。」、「（審
    判長問：當時被告陳進雄是否拿槍直接朝前方裕隆尖兵車子
    的後方擋風玻璃處射擊？）他那天拿槍出來是朝下面一直開
    槍，沒有直接打他的玻璃。」、「(審判長問：他朝地面開
    槍的角度是幾度？）差不多45度」等語。雖前案認陳誌隆上
    開證言難以採信，仍以陳進雄所為殺人犯行罪證明確判處罪
    刑，惟因陳誌隆前揭證言，就前案係對於案情有重要關係之
    事項，仍足以影響法院對於該案件審理之結果及正確性。
二、案經臺灣高等法院臺中分院檢察署函請臺灣臺中地方法院檢
    察署檢察官偵查起訴。
    理    由
一、證據能力之說明
(一)按被告以外之人於審判外之陳述，雖不符刑事訴訟法第159
    條之1至之4等4條之規定，而經當事人於審判程序同意作為
    證據，法院審酌該言詞陳述或書面陳述作成時之情況，認為
    適當者，亦得為證據。當事人、代理人或辯護人於法院調查
    證據時，知有第159條第1項不得為證據之情形，而未於言詞
    辯論終結前聲明異議者，視為有前項之同意，刑事訴訟法第
    159條之5定有明文。立法意旨在於傳聞證據未經當事人之反
    對詰問予以核實，原則上先予排除，惟若當事人已放棄詰問
    或未聲明異議，基於證據資料愈豐富，愈有助於真實發現之
    理念，且強化言詞辯論主義，法院自可承認該傳聞證據例外
    有證據能力。經查，公訴人、被告陳誌隆於本院準備程序及
    審判期日，就本案後述所引傳聞證據之證據能力，均表示沒
    有意見，未予爭執，且迄至言詞辯論終結前亦未聲明異議。
    本院審酌本案後述所引之傳聞證據資料之製作、取得，尚無
    違法不當之情形，且均與本案之事實有關，認為以之作為證
    據應屬適當，揆諸上開規定，應認本案後述所引之傳聞證據
    ，均有證據能力。
(二)本案作為判決基礎所引用之非供述證據，均與本案待證事實
    具有關聯性，且無證據證明有何偽造、變造或公務員違法取
    得之情事，復經本院依法踐行調查證據程序，自得作為證據
    ，而有證據能力。
二、訊據被告陳誌隆固供承有於99年10月14日上午，在臺灣高等
    法院臺中分院第22法庭，於前案審判程序時，以證人身分供
    前具結後，為上開犯罪事實欄所載之證述等情不諱，惟矢口
    否認有何偽證犯行，辯稱：因為事發時間太久，當時法官問
    伊，伊是憑印象回答，印象中陳進雄持槍朝地下射擊，所以
    當時就直接這樣回答云云。惟查：
(一)被告於93年4月2日警詢時，以被告身分供稱：「(員警問：
    本案槍擊案如何發生的，你是否可以詳述？)……後來到了
    案發地點，也是一處十字路口，黑色三陽牌『雅哥』的自小
    客車右轉往東行駛約30公尺就停下來了，藍色裕隆牌『尖兵
    』自小客車就停在十字路口，我與陳進雄便在藍色裕隆牌『
    尖兵』自小客車後方約10公尺處停下來，接著我看見陳進雄
    從右後方腰際處拔一把黑色的手槍，我看見後馬上問陳進雄
    要做什麼，陳進雄叫我不要管，接著搖下窗戶就朝藍色裕隆
    牌『尖兵』自小客車後車廂部位開了4槍，陳進雄開槍後要
    我立即驅車離開現場……」等語(見99年度偵字第26861號卷
    第137頁)。嗣被告於臺灣臺南地方法院檢察署檢察官93年度
    偵字第3800號案件偵查時，再以被告身分供稱：「(檢察官
    問：敘述當天事發情況？)那一天是我開車，陳進雄開槍。
    那天我是從新營打電話給陳進雄，陳進雄叫我過去，他接了
    一通電話之後，就叫我載他出去，我問他要去何處？他說要
    去省道等一個朋友。去了省道之後，他又接到一通電話，並
    告訴我朋友就在前面，我往前面慢慢開便看到楊昇凱在前，
    另外有一輛藍色的車子跟著楊昇凱，我們便跟在後面，在楊
    昇凱轉往產業道路的時候。前面那部車停下來，陳進雄忽然
    從腰部拿出一支槍我嚇了一跳，問他『你是要幹嘛？』，他
    說：『你不要管沒有你的事』。他朝前面那部車，開了4、5
    槍，又拿槍指著我比說：『走，開出去省道。』……」等語
    (見99年度偵字第26861號卷第152頁)。復被告於臺灣臺南地
    方法院94年度重訴字第10號案件準備程序時，仍以被告身分
    供稱：「(法官問：對於檢察官起訴書所述犯罪事實有何意
    見？)……當天是我與陳進雄在喝酒，陳進雄接到電話，說
    有事情要我載他出去一下，我就載他出去，我也不知道他要
    幹什麼，後來看到被害人黃章典的車子後，是陳進雄要我跟
    著他們的車子後面走，我就跟著車子後面走，到了事發地點
    後，陳進雄忽然拿出手槍，我問他要幹什麼，他說沒你的事
    ，你不要管，陳進雄就朝著前面開槍了，事後陳進雄大聲跟
    我說，要我把車子開走，我怕陳進雄也會對我不利，所以就
    把車子開走。」等語(見99年度偵字第26861號卷第155頁)。
    互核被告上開警詢、偵查及準備程序中之供述前後一致，並
    無矛盾之處，且被告於93年4月2日警詢陳稱：伊與陳進雄住
    在隔壁村落，是自小認識的朋友，沒有任何仇恨等語(見99
    年度偵字第26861號卷第138頁)。準此，被告應無故意誣指
    陳進雄持槍朝黃章典車輛開槍之理，足認被告上開警詢、偵
    查、準備程序中之供述，當不致故為不利陳進雄之陳述。佐
    以被告於本案偵查中供稱：上次審判長問伊，伊回去有認真
    回想，當時陳進雄拿槍朝著車廂的部位開，當時伊慌了，就
    急著要開車出去，就轉頭過去看路能不能走。後來陳進雄也
    有開槍，他開槍的角度我就不知道了。因為當時伊回想，槍
    應該是朝地上開，但後來回去有認真回想，才想起來應該是
    朝車廂開等語(99年度偵字第26861號卷第196頁)。堪認陳進
    雄係持槍朝黃章典之前揭車輛射擊甚明。參以經前案承審法
    官調查結果，亦以該案被告陳進雄辯稱當初係朝黃章典車輛
    之右後輪胎開3槍，不意於第4槍收回時發生走火，才導致黃
    章典死亡云云，顯與該案刑案現場照片所示，黃章典之車輛
    於車體之下方或輪胎毫無彈著之痕跡，反倒是後擋風玻璃之
    上方遭射穿之情形不符，陳進雄所辯顯非實在，並認本案被
    告陳誌隆自案發後，從未供述陳進雄是朝下面一直開槍，反
    而於事隔多年後，方憶起陳進雄朝下面一直開槍，顯然嚴重
    違反常情，不予採信。因而認該案被告陳進雄殺人犯行事證
    明確，為陳進雄有罪之判決，嗣並經最高法院以100年度台
    上字第2320號駁回陳進雄之上訴等節，有臺灣高等法院臺中
    分院99年度上重更(二)字第22號、最高法院100年度台上字
    第2320號刑事判決書各1份附卷可稽。益徵被告於99年10月
    14 日上午9時35分，在臺灣高等法院臺中分院第22法庭，證
    稱陳進雄係朝地下開槍云云，顯屬虛偽證詞，委無疑義。此
    外，復有上開前案99年10月14日上午9時35分許在該院刑事
    第22法庭審判筆錄及本件被告陳誌隆於該案之證人結文在卷
    足憑(見99年度偵字第26861號卷第93頁至130頁)。
(二)按證人之地位，在於就其親所見聞及經歷之事項而為證述，
    是其對於有無見聞、經歷及其經過等情節，應能就事實之梗
    概為具體明確之陳述，且即便證人對於待證事實已記憶糢糊
    或不復記憶，其亦應如實證述：「不記得」或「忘記了」等
    語。而事實真相只有一個，證人就事實之有無及其重要關鍵
    事項之內容，應無前後明顯兩極化、矛盾陳述之可能。且證
    人對於細節之證述，或有時會因時間久遠、記憶糢糊等因素
    而有所出入，然在依經驗法則或論理法則之推論下，尚能理
    解其出入之原由，惟「究竟有無」、「是非真假」之事實出
    現及其梗概，即不應出現前後對立、兩極化之證詞。況於客
    觀情境上，現今之法庭活動，證人在供前或供後具結前，檢
    察官或法官依刑事訴訟法第187條第1項規定，即已告知證人
    具結之義務及偽證之處罰，且依刑事訴訟法第189條第1項、
    第2項及第3項之規定，具結應於結文內記載當據實陳述，決
    無匿、飾、增、減等語；其於訊問後具結者，應記載係據實
    陳述，並無匿、飾、增、減等語。且結文應命證人朗讀、簽
    名、蓋章或按指印。故證人在作證時，應已明瞭其具結之義
    務及偽證之處罰，自亦有一定之心理強制力趨使其據實陳述
    。則在此客觀程序下所為之證述，其主觀上亦當係出於審慎
    之思考或回憶下所為，然若就重要待證事實之「究竟有無」
    、「是非真假」等情，仍出現前後對立、兩極化之證詞，可
    認其有虛偽陳述之偽證意向與故意。被告固辯稱其於99年10
    月14日為證人時，係憑印象回答，印象中陳進雄持槍朝地下
    射擊，其才為如此證述，並無特別為陳進雄作偽證云云。惟
    被告就前案，於99年10月14日上午9時35分許審判程序所為
    供前具結而就犯罪事實欄所示之證述，係虛偽之證述，已如
    前述。而衡以被告因於陳進雄持槍殺害黃章典當時係由其駕
    車搭載陳進雄，其於該案發生後亦遭列為被告，並於歷經警
    詢、偵查、審判程序，迄於95年6月5日始經臺灣臺南地方法
    院以94年度重訴字第10號判決無罪確定，有臺灣高等法院被
    告前案紀錄表1份附卷可稽。被告對於案發當時之情形，自
    有相當之記憶，其既於93年4月2日警詢、臺灣臺南地方法院
    檢察署檢察官93年度偵字第3800號案件偵查及臺灣臺南地方
    法院94年度重訴字第10號案件準備程序自始供述陳進雄係持
    槍朝黃章典之車輛射擊一情，則此事實在其主觀上當屬甚為
    明確之事，應無誤認或無法辨識詢問者題意之可能，且當時
    陳進雄究竟持槍朝何處射擊之問題，其事實真相只有一個，
    被告亦應無為前後明顯歧異之可能。詎被告在前案於99年1
    0月14日審理時卻具結改稱陳進雄係朝地下開槍云云。被告
    於前案審理中之證述，與其自始於93年4月2日警詢、臺灣臺
    南地方法院檢察署檢察官93年度偵字第3800號案件偵查中及
    臺灣臺南地方法院94年度重訴字第10號案件準備程序之供述
    明顯歧異，被告就其主觀上甚為清楚、明瞭之情節，於該案
    審理時翻異前詞，其於該案審理中所為不實之證述，應有偽
    證之故意甚明。況參以於前案審判長提示黃章典車輛之照片
    ，顯示黃章典之車輛於陳進雄開槍之際，後方擋風玻璃破損
    而有彈孔穿入，若陳進雄係朝地下開槍，黃章典車輛之後方
    擋風玻璃應不致於破損之客觀情形，被告證述陳進雄係朝地
    下開槍已顯與客觀事證不符，被告猶未向前案審判長陳稱因
    案發時間過久，其所稱朝地下開槍，係憑印象回答，或稱其
    記不清楚、不記得等語，反先沉默不語後，繼而堅稱陳進雄
    那天拿槍出來是朝下面一直開槍、沒有直接打他的(黃章典
    車輛)玻璃，朝地面開槍的角度是45度云云。被告在該案審
    判長已提示現場照片，顯示其所為證述與客觀事實不符，其
    猶為有利陳進雄係朝下面開槍之證述，更徵其有偽證之故意
    至為灼然，是被告前揭所辯，顯屬卸責之詞，要不足採。
(三)按刑法上之偽證罪，不以結果之發生為要件，一有偽證行為
    ，無論當事人是否因而受有利或不利之判決，均不影響其犯
    罪之成立。而該罪所謂於案情有重要關係之事項，則指該事
    項之有無，足以影響於裁判之結果者而言(最高法院71年台
    上字第8127號判例可資參照)。查被告於前案，供前具結證
    述之內容，對於該案被告陳進雄是否成立殺人犯行，顯屬有
    重要關係之事項，足以影響裁判之結果及正確性。雖被告上
    開證述內容，不為該案法官採信，仍以陳進雄罪證明確判處
    罪刑，並經最高法院以100年度台上字第2320號駁回陳進雄
    上訴在案。惟依前揭說明，並無礙被告偽證犯行之成立。本
    案事證已臻明確，被告犯行堪以認定，應予依法論科。
三、核被告所為，係犯刑法第168條之偽證罪。爰審酌被告於前
    案審理時，以證人身分供前具結作證，而於案情有重要關係
    之事項為虛偽陳述，足以使法院為錯誤之判斷，影響判決之
    結果及正確性，對國家司法審理之正確性產生重大危害，影
    響司法調查程序之進行，其行殊值非難，併衡酌其犯罪動機
    、目的、手段、國中肄業之智識程度、現從事有關太陽能面
    板之工作、與配偶離異，需照顧3名小孩，為家中主要經濟
    來源之生活狀況等一切情狀，量處如主文所示之刑，以資懲
    儆。公訴人就被告上開犯行具體求處有期徒刑7月，固非無
    見，惟本院斟酌上情，認以量處如主文所示之刑為適當，公
    訴人之求刑，尚嫌過重，附此敘明。
據上論斷，應依刑事訴訟法第299條第1項前段，刑法第168條，
判決如主文。
本案經檢察官王淑月到庭執行職務。
中    華    民    國   100    年    6     月    30    日
                  刑事第五庭  審判長法  官  王邁揚
                                    法  官  賴秀雯
                                    法  官  林慧欣
以上正本證明與原本無異。
如不服本判決應於收受送達後10日內向本院提出上訴書狀，並應
敘述具體理由；其未敘述上訴理由者，應於上訴期間屆滿後20日
內向本院補提理由書（均須按他造當事人之人數附繕本）「切勿
逕送上級法院」。
                                    書記官  鄭淑英
中    華    民    國   100    年    6     月    30    日
附錄本案論罪科刑法條
刑法第168條
於執行審判職務之公署審判時或於檢察官偵查時，證人、鑑定人
、通譯於案情有重要關係之事項，供前或供後具結，而為虛偽陳
述者，處 7 年以下有期徒刑。